ACORDAO-COMPLETO-2584821

ACÓRDÃO 825/2023 ATA 17/2023 - PLENÁRIO

VISTOS, relatados e discutidos estes autos de embargos de declaração opostos pelo ex-reitor da Universidade Federal do Espírito Santo (UFES) , sr. Reinaldo Centoducatte, ao Acórdão 248/2023-TCU-Plenário, 
ACORDAM os ministros do Tribunal de Contas da União, reunidos em sessão do Plenário, diante das razões expostas pelo relator, em:
9.1. conhecer dos embargos de declaração opostos pelo sr. Reinaldo Centoducatte para, no mérito, rejeitá-los; e
9.2. dar ciência desta deliberação ao embargante e à Universidade Federal do Espírito Santo.

Embargos de declaração opostos por ex-reitor da UFES contra acordão que negou provimento a pedido de reexame interposto em face de deliberação que lhe aplicou multa, no âmbito de monitoramento de determinação relacionada a pagamentos realizados a docentes.

Universidade Federal do Espírito Santo.

3. Responsáveis/Recorrentes:
3.1. Responsáveis: Reinaldo Centoducatte (XXX.006.107-XX); Universidade Federal do Espírito Santo (32.479.123/0001-43).
3.2. Recorrente: Reinaldo Centoducatte (XXX.006.107-XX).

13.1. Ministros presentes: Vital do Rêgo (na Presidência), Walton Alencar Rodrigues, Benjamin Zymler (Relator), Augusto Nardes, Aroldo Cedraz e Jhonatan de Jesus.
13.2. Ministros-Substitutos convocados: Marcos Bemquerer Costa e Weder de Oliveira.

BENJAMIN ZYMLER

Ministro Benjamin Zymler.

Trata-se de embargos de declaração opostos pelo ex-reitor da Universidade Federal do Espírito Santo (UFES) , sr. Reinaldo Centoducatte, ao Acórdão 248/2023-TCU-Plenário. Por meio dessa deliberação, este Tribunal conheceu do pedido de reexame interposto pelo embargante e, no mérito, negou-lhe provimento. 
2.	Transcrevo a essência do recurso apresentado:
"Como é de conhecimento elementar os EDs se prestam a sanar obscuridades e contradições, bem como a suprir omissões na decisão recorrida. Excepcionalmente, entretanto, mas não raro, a jurisprudência da Corte admite a sua interposição para buscar a alteração de mérito do julgado. É o que se pretende no caso.
O objeto do Recurso de Reconsideração foi o acórdão que considerou descumprida a decisão precedente que determinara a UFES a reavaliação de pagamentos efetuados, vazada nos seguintes termos:
" (...) 1.7. determinar, com fulcro no art. 250, inciso II, do RITCU, à Universidade Federal do Espírito Santo que, por meio das suas instâncias de controle, notadamente a Procuradoria Federal e a Unidade de Auditoria Interna, reavalie os pagamentos efetuados aos professores Reynaldo Dietze e Rodrigo Ribeiro Rodrigues à título de "bolsas" ou "participação em ganhos econômicos" no projeto "70-Fique Sabendo", encaminhando o resultado das apurações a este Tribunal, no prazo de 180 dias; (...) "
Com o máximo respeito, pondera-se para o quanto determinado. Ou seja, foi determinado que a UFES (instituição) , por meio de seus órgãos de controle, reavaliasse os pagamentos feitos a "título de "bolsas" ou "participação em ganhos econômicos" no projeto "70-Fique Sabendo". A conduta determinada, então, era a de promover a reavaliação. E a determinação era para a Universidade. O seu reitor era apenas o intermediário da ordem e, por certo, dele era exigido tão somente que submetesse a decisão da Corte à reavaliação pelos órgãos competentes e comunicasse o seu resultado à Corte, o que efetivamente foi feito. Ou seja, quanto a isso, por evidente, ele não se omitiu, provocando os referidos órgãos para que promovessem a reavaliação.
Observe que, além de a ordem não ter sido dirigida ao Reitor, ainda que ele representasse a universidade, não era para que chegasse a esta ou aquela conclusão. Não se desconhece, evidentemente, a fundamentação que precedeu à ordem supostamente descumprida sugeria a ilegalidade. Mas a Corte não exigiu do Embargante que providenciasse esta conclusão, mesmo que as instâncias de controle assim não o fizessem, como de fato não o fizeram segundo entendimento em foco. Até porque equivaleria a dizer de pronto que havia uma ilegalidade, prescindindo a necessidade de reavaliação.
Pois bem, aos olhos da Defesa, ao fundamentar, agora, que a decisão constante do item 1.7 do acórdão primevo foi descumprida pelo Embargante porque, após a reavaliação feita pelos órgãos de controle da Universidade, destinatária da ordem, - inclusive com decisão do Conselho Universitário - não chegou à conclusão esperada pela Corte, caracteriza uma contradição entre a ordem emanada e a fundamentação do acórdão recorrido e agora aprofundada pelo Acórdão Embargado a ser sanada por EDs. Em outras palavras, a ordem não foi ao Reitor ora Embargante, mas à instituição; e foi para que esta fizesse a reavaliação; que foi realizada; mas o acórdão recorrido e o ora embargado, insistem em dizer que foi descumprida não porque a reavaliação não foi feita, mas porque não concluiu de acordo com o que a Corte esperava. E, se assim o foi, deve o Reitor suportar o ônus de seus órgãos de controle e até do Conselho Universitário não terem ido ao encontro do que esperava a Corte?
Por outro lado, se a ilegalidade era tão evidente a ponto de não ser possível aos órgãos de controle - destinatários da ordem - concluírem de modo diverso, em vez de a Corte ter determinado a reavaliação, não deveria já ter concluído pela ilegalidade e julgado irregulares as contas? 
Portanto, o ponto fulcral da contradição é sem dúvida o núcleo da ordem: promover a reavaliação, a qual foi realizada, inexistindo descumprimento pela Universidade, destinatária da determinação, e muito mais pelo seu Reitor que foi apenas o instrumento para que a ação ocorresse. A propósito, se dele era exigido que providenciasse a conclusão ora esclarecida, da ordem não deveria ter constado este conteúdo? E mais, mesmo que assim o fosse, não seria agora necessário demonstrar que o Embargante contribuiu de algum modo para a produção do resultado não desejado?
Perguntado de outra forma, em vez de acórdão embargado exigir dele a conduta de se opor, inclusive na Presidência do Conselho Universitário, usando seu poder de veto, às conclusões a que chegou a Universidade, por seus órgãos competentes, não deveria também agora demonstrar de que modo ele atuou para providenciar o resultado indesejado? E mais, não deveria justificar por quais razões se conclui que ele - não destinatário da ordem enquanto reitor por suas funções - deveria contrariar as conclusões a que chegou a reavaliação determinada?
E mais, era exigido dele, na condição de Reitor, que tecnicamente soubesse mais do que os órgãos de controle a ponto de se lhe exigir que os contrariasse em suas conclusões?
Assim, neste ponto, espera-se que a contradição seja sanada para o fim de afirmar que a não obtenção pelos órgãos competentes da Universidade, sem interferência do Embargante, das conclusões esperadas pela Corte, não caracteriza descumprimento por ele enquanto Reitor da ordem para que a Universidade "reavaliasse" os pagamentos por um ou por outro fundamento legal e, assim, afastar a pecha a ele imputada e a multa aplicada.
Por outro lado, toda a fundamentação consistente no fato de todas as Ações Civis por Improbidade terem rejeitadas e de o MPF ter, na Apelação de uma delas, concluído pela correção de decisão que a rejeitou, foi afastada pelo fundamento da independência das instâncias e pelo fato de o CPC supostamente prever o Reexame Necessário no caso. Se é certo que o Tribunal rege-se pelo princípio da independência das instâncias, também é certo que sua jurisprudência admite a interferência da decisão judicial "... absolutória no juízo criminal fundada no reconhecimento da inexistência material do fato ou na negativa de autoria tem habilidade para impedir a responsabilização civil e administrativa do agente.'
 (Acórdão 131/2017-TCU-Plenário. Rel. Min. Walton Alencar Rodrigues) .
Pois bem, Ação Civil Pública por Improbidade Administrativa tem natureza sancionatória e por isso penal. E, no caso, as sentenças que rejeitaram no nascedouro as mencionadas ações civis, negaram a existência dos fatos, equivalendo-se à inexistência material do fato, de modo que tal circunstância afastaria a aplicação do princípio da independência das instâncias no caso. 
Ademais, ao contrário do afirmado no acórdão embargado de que as referidas decisões estariam sujeitas ao Reexame Necessário, tal previsão inexiste legalmente, é objeto de debate no STJ pelo Tema 1042, cuja pertinência deixou de existir pela superveniência da Lei nº 14.237/2021 cujo art. 17-C determinou expressamente que não cabe Reexame ou Remessa Necessária na hipótese. A propósito, assim decidiu o TRF2, no último dia 08 de fevereiro em outra ação envolvendo o próprio Embargante (transcrição de ementa de julgado) 
Neste ponto, entende o Embargante tratar-se de omissão ou, pelo menos, obscuridade, objeto de ED, capaz de influir na conclusão do Acórdão Embargado, para afastar a multa aplicada.
Por fim, quanto ao afastamento da alegação de nulidade por violação ao Devido Processo Legal ao fundamento de que a oitiva é prescindida quando a citação adverte que poderá haver a referida apenação, o que teria constado no Ofício que corresponde à Peça 07 dos autos, o Acórdão embargado omite-se quanto ao fato de a mencionada advertência não ter sido explicita a ponto de poder gerar esta consequência. Assim está redigida literalmente:
'4. Por dever de ofício, informo que o não cumprimento de determinação deste Tribunal poderá ensejar a aplicação da multa prevista no art. 58, § 1º, da Lei 8.443/1992, a qual prescinde de realização de prévia audiência, nos termos do art. 268, § 3º, do Regimento Interno/TCU.'
Ora, como dito alhures, a ordem constante do Acórdão que acompanhou aquele Ofício foi para que "a universidade", por meio de seus órgãos de controle, promovesse a reavaliação e não para que o Embargado, na condição de Reitor, promovesse a qualquer custo, inclusive exercendo o direito de veto à decisão do Conselho Universitário, a produção do resultado pretendido pela Corte. Repita-se a ordem: (transcrição da determinação descumprida) 
Pois bem, se a ordem emanada e comunicada ao Embargante pela Peça 07 dos autos não determinava que ele, na condição de reitor, produzisse o resultado agora revelado como esperado, sob pena de incidir as consequências previstas no art. 268, § 3ª do RI/TCU, para que tal ocorresse, deveria sim ter sido citado/intimado a se pronunciar, de modo a esclarecer e se defender do conteúdo da ordem dirigida à Instituição.
Assim, também sob este aspecto, o Acórdão embargado expressa omissão, cuja resposta deve levar à conclusão de que o devido processo legal foi maculado, gerando a consequência fatal apontada. 
Posto isso, requer-se o conhecimento e provimento do presente recurso para o fim de prestar os necessários esclarecimentos e suprir as contradições e omissões apontadas com o fim de reformar a decisão embagada, afastando a multa aplicada."
3.	O embargante foi notificado da decisão em 20/3/2023. O recurso foi apresentado em 30/3/2023. 
	É o relatório.

Claudismar Zupiroli (OAB-DF 12.250), Alberto Moreira Rodrigues (OAB-DF 12.652) e Maria Abadia Alves (OAB-DF 13.363), representando Reinaldo Centoducatte.

Procurador Rodrigo Medeiros de Lima.

REPRESENTAÇÃO. MONITORAMENTO. DETERMINAÇÕES PARCIALMENTE CUMPRIDAS. EVENTUAL DÉBITO EM APURAÇÃO NO ÂMBITO DE TOMADA DE CONTAS ESPECIAL (TC 036.031/2019-4). PEDIDO DE REEXAME. CONHECIMENTO. NÃO CARACTERIZAÇÃO DA VIOLAÇÃO AO DIREITO DE DEFESA. ARGUMENTOS INSUFICIENTES PARA AFASTAR A MULTA APLICADA AO RECORRENTE. NEGATIVA DE PROVIMENTO. EMBARGOS DE DECLARAÇÃO. TENTATIVA DE REDISCUSSÃO DO MÉRITO. REJEIÇÃO.

MONITORAMENTO (MON)

Unidade de Auditoria Especializada em Educação, Cultura, Esporte e Direitos Humanos (AudEducação).

Preliminarmente, o recurso em apreço deve ser conhecido, visto que foram preenchidos os requisitos necessários. 
2.	Trata-se de embargos de declaração opostos pelo ex-reitor da Universidade Federal do Espírito Santo (UFES) , sr. Reinaldo Centoducatte, ao Acórdão 248/2013-TCU-Plenário. Por meio dessa deliberação, o Tribunal examinou pedido de reexame interposto pelo embargante e, no mérito, negou-lhe provimento, mantendo-se a multa de R$ 5.000,00 (cinco mil reais) que lhe foi aplicada no Acórdão 2998/2021-TCU-Plenário. A sanção teve por fundamento o art. 58, inciso IV, e §1° da Lei 8.443/1992, e decorre do descumprimento da determinação constante do subitem 1.7 do Acórdão 8971/2019-TCU-Primeira Câmara, com o seguinte teor:
"1.7. determinar, com fulcro no art. 250, inciso II, do RITCU, à Universidade Federal do Espírito Santo que, por meio das suas instâncias de controle, notadamente a Procuradoria Federal e a Unidade de Auditoria Interna, reavalie os pagamentos efetuados aos professores Reynaldo Dietze e Rodrigo Ribeiro Rodrigues à título de "bolsas" ou "participação em ganhos econômicos" no projeto "70-Fique Sabendo", encaminhando o resultado das apurações a este Tribunal, no prazo de 180 dias;" (Destaque acrescido) .
3.	Essa determinação foi proferida em processo de representação formulada pelo Ministério Público Federal (MPF) , por meio da qual o Tribunal apontou irregularidades na execução do Contrato 19/2008, celebrado entre a UFES e a Fundação de Apoio ao Hospital Universitário Cassiano Antônio Moraes, que tinha por objeto o diagnóstico sorológico da Síndrome da Imunodeficiência Adquirida (Aids) , "abrangendo todos os estados da União, utilizando testes imunocromatográficos de fluxo lateral (testes rápidos) e monitoramento continuado da performance do teste Rapid Check, tendo em vista a alta frequência de mutações do HIV". 
4.	O contrato estava inserido no âmbito do projeto "Fique Sabendo", desenvolvido nos anos de 2008 a 2013, custeado com recursos do Ministério da Saúde por meio do Termo de Cooperação 621/2008. 
5.	Apurou-se que dois professores daquela universidade, srs. Rodrigo Ribeiro Rodrigues e Reynaldo Dietze, receberam, respectivamente, R$ 3.046.700,00 e R$ 3.061.115,71, em quatro projetos (incluindo este sob exame) , a título de participação nos ganhos econômicos. Essa verba tem amparo na Lei 10.973/2004, mais especificamente no capítulo que trata do estímulo à participação das Instituições Científicas, Tecnológicas e de Inovação (ICT) no processo de inovação. 
6.	De acordo com essa legislação (art. 13) , é assegurada ao criador participação mínima de 5% e máxima de um terço nos ganhos econômicos, auferidos pela ICT, resultantes de contratos de transferência de tecnologia e de licenciamento para outorga de direito de uso ou de exploração de criação protegida da qual tenha sido o inventor, obtentor ou autor. Contudo, como observado na decisão recorrida, não houve transferência de tecnologia, outorga de direito de uso ou ganho econômico a autorizar o pagamento do incentivo à inovação. Ainda que fosse juridicamente possível, o percentual referente ao incentivo deveria incidir sobre o ganho econômico (receitas menos despesas) , e não sobre o valor total do repasse (base de cálculo utilizada no caso concreto) .
7.	Apenas a título de esclarecimento, por meio do Acórdão 9210/2021-TCU-Primeira Câmara, o Tribunal instaurou tomada de contas especial para tratar dos quatro projetos, oportunidade em que ordenou a citação dos professores já mencionados. 
8.	A determinação monitorada pretendeu que a universidade reavaliasse os pagamentos efetuados, buscando apoio em seus órgãos jurídico (Procuradoria Federal) e de controle.
9.	Como expus na decisão recorrida, na tentativa de atender à determinação do TCU, a universidade encaminhou relatório da auditoria interna, que analisou a questão estritamente sob o ponto de vista formal e literal. Dito de outro modo, o órgão concluiu pela legalidade dos desembolsos, justificando que o pagamento estava previsto na Lei de Inovação e na planilha do projeto. Especificamente em relação à controvérsia envolvendo a natureza jurídica da vantagem, se seria uma bolsa ou participação nos ganhos econômicos, o relatório limitou-se a dizer que não caberia àquela auditoria discutir essa questão jurídica. 
10.	Apesar de determinado pelo TCU, o processo não foi submetido formalmente à Procuradoria Federal da UFES. O Colegiado de Procuradores esclareceu que não houve, em nenhum momento, solicitação, por parte da universidade, de análise quanto à legalidade das despesas. Ao final do Parecer Conjunto nº 48/2019, de autoria dos procuradores federais, foi recomendado ao recorrente que averiguasse "se ocorreu efetivo pagamento da citada verba e em qual montante (quantificação do débito) ", e que notificasse "os professores que a receberam para que devolvam os valores ou apresentem defesa de seus interesses".
11.	Instituída sindicância, a comissão opinou pela legalidade dos pagamentos efetuados aos dois professores. Seus membros sugeriram não adotar a recomendação contida no Parecer Conjunto nº 48/2019 de devolução de valores recebidos, o que foi acatado pelo Conselho Universitário. Portanto, a investigação foi arquivada. 
12.	No pedido de reexame, o embargante afirmou, entre outras coisas, que a decisão condenatória seria nula, por ter imposto multa sem, antes, realizar diligências à universidade ou proporcionar oportunidade de defesa ao gestor; que o relatório de auditoria interna da UFES, aprovado pelo Conselho Universitário, teria examinado os aspectos econômicos, legais e contábeis dos pagamentos realizados; que a insatisfação do Tribunal com a apuração realizada pela universidade não significa que a avaliação foi deficiente ou insuficiente; e que a multa seria injusta e irrazoável, sobretudo porque a matéria foi deliberada pela instância superior (Conselho Universitário) .
13.	Em resposta, o TCU afirmou que a aplicação de multa por descumprimento injustificado de determinação do TCU prescinde de audiência prévia do jurisdicionado, contanto que essa possibilidade tenha constado na respectiva notificação; que o controle interno realizou uma leitura superficial da planilha de custos, não analisou a natureza jurídica da rubrica, não examinou a magnitude dos gastos e nem justificou a base de cálculo. Em outras palavras, não haveria insatisfação do Tribunal com o resultado da apuração, mas a constatação de que não foi realizada a avaliação determinada. Quanto à deliberação do Conselho Universitário, afirmou-se, com fundamento no Regimento Interno da universidade, que o ex-reitor, por exercer a presidência do Colegiado, teria o direito de veto às deliberações, ou seja, era possível exigir conduta diversa. 
14.	Insatisfeito com a negativa de provimento do pedido de reexame, o ex-reitor apresenta embargos de declaração. Alega a existência de contradição entre a determinação do TCU e a fundamentação do acórdão recorrido, na medida em que o Tribunal não poderia impor determinada conclusão à universidade. No seu entender, era exigível do recorrente tão somente que submetesse a decisão da Corte à reavaliação pelos órgãos competentes e comunicasse o seu resultado ao TCU, o que, no seu entender, efetivamente foi feito. 
15.	Aponta também duas omissões: i) a ordem emanada pelo TCU não determinava a produção do resultado agora revelado como esperado, razão pela qual o contraditório seria necessário; e ii) as ações de improbidade consideradas improcedentes, por negarem a existência de pagamentos indevidos, vinculariam a atuação do Tribunal, dada a natureza penal da decisão judicial. 
16.	Como se percebe, o embargante pretende rediscutir a decisão, invocando supostos vícios, o que não é cabível face à estreita via recursal escolhida. Não se pretendeu impor uma determinada conclusão aos trabalhos da universidade, mas, sim, que a instituição de ensino submetesse a controvérsia à Procuradoria Federal e que fosse feita uma reavaliação dos pagamentos efetuados, examinando inclusive a natureza jurídica da verba paga aos professores. Nada disso foi feito. 
17.	Inexistiu, no caso concreto, violação do contraditório e da ampla defesa. Como já afirmado, a aplicação de multa por descumprimento injustificado de determinação do TCU prescinde de audiência prévia do jurisdicionado, contanto que essa possibilidade tenha constado na respectiva notificação. No Ofício 1.242/2019-TCU/SecexEducação consta essa possibilidade, como pode ser visto no trecho a seguir (peças 7 e 8) :
"Por dever de ofício, informo que o não cumprimento de determinação deste Tribunal poderá ensejar a aplicação da multa prevista no art. 58, § 1º, da Lei 8.443/1992, a qual prescinde de realização de prévia audiência, nos termos do art. 268, § 3º, do Regimento Interno/TCU."
18.	Por fim, as ações de improbidade administrativa têm natureza cível, de modo que eventual improcedência não interfere na punibilidade de gestores no âmbito do TCU. 
19.	Desse modo, cabe rejeitar a peça recursal. 
20.	Ante o exposto, acolhendo os pareceres precedentes, voto por que o Tribunal adote a deliberação que ora submeto a este Colegiado. 
TCU, Sala das Sessões, em 3 de maio de 2023.
BENJAMIN ZYMLER 
Relator